臺灣高等法院刑事判決　　　　　　　　　　　　　　　九十一年度上重訴字第六號
　　上　訴　人　臺灣板橋地方法院檢察署檢察官
　　上　訴　人
　　即　被　告　丙○○
　　選任辯護人　林淑惠
右上訴人，因被告強盜案件，不服臺灣板橋地方法院，九十年度重訴字第二七號，中
華民國九十年十二月十一日第一審判決（起訴案號：臺灣板橋地方法院檢察署九十年
偵字第七七六一號）提起上訴，本院判決如左：
    主    文
原判決關於丙○○強盜殺人及定執行刑部分均撤銷。
丙○○強盜而故意殺人，處無期徒刑、褫奪公權終身。
扣案之全罩式安全帽壹頂、花色口罩壹個及白色手套壹雙均沒收。
    事    實
一、丙○○明知制式手槍、子彈，係屬槍砲彈藥刀械管制條例所管制之物，非經主管
    機關許可不得寄藏、持有之，竟於民國九十年二月十二日下午某時，在三重市信
    義公園旁之店名不詳之茶藝館，自真實姓名年籍不詳綽號「松中」（臺語發音）
    之成年男子處收受該男子所交付請託保管之具殺傷力之義大利製貝瑞塔手槍一枝
    （含彈匣一個，槍枝管制編號0000000000），及同具殺傷力之口徑９mm制式子彈
    二十一顆，而未經許可寄藏之（寄藏槍彈部分經撤回上訴而確定）。嗣因積欠地
    下錢莊借款，需款孔急，竟意圖為自己不法之所有，於同年四月二十日上午，穿
    戴全罩式安全帽、花色口罩、白色手套、斜背墨綠色背包乙只，攜帶上開制式手
    槍及子彈二十一顆（起訴書誤載為十五顆），並將手槍子彈上膛打開保險後，騎
    乘先行拆解車牌（車牌號碼ＣＩＧ－四二八號）之重機車，前往設於臺北縣三重
    市○○路四四號之「台北國際商業銀行中興分行」（下稱中興分行），於同日中
    午十二時許，抵達中興分行後，將未熄火之機車停放在銀行門口以利脫逃之用，
    隨即進入銀行內，持槍跳上二號櫃台，並喝令銀行行員不准動，再跨越跳至櫃台
    後方出納處之辦公桌，行員陳聰展隨即閃躲至一旁，丙○○持槍朝陳聰展比劃，
    陳聰展立即蹲下，其他行員亦閃躲一旁，而以此脅迫方式，致使該行行員均無法
    抗拒，而打開出納陳聰展辦公桌之抽屜，自內強取新台幣（下同）五十三萬元之
    現鈔置於隨身之背包內得手後，循原路逃離銀行，惟跑至銀行門口時，撞見正欲
  進入銀行之行員陳志湩，為加以嚇阻而持槍對空擊發一槍，旋即跑至銀行門外停
    放機車處，騎車欲駛離時，適戊○○駕駛車牌號碼八Ｎ－一八三號營小客車停放
    在銀行外候客時，見狀立即加速衝撞該機車欲阻止丙○○逃離現場，此時在場之
    行員乙○○亦持「請勿停車」之鐵架擲向丙○○，惟未打中，丙○○亦因所騎之
    機車撞及停放在旁之機車而棄車逃跑，而正在銀行旁之早餐店洗拖把之己○○見
    狀亦持拖把丟擲並上前踢丙○○，丙○○為脫免逮捕，竟當場萌生殺人之犯意
    ，朝己○○之上半身射擊一槍，惟僅射中己○○之左手，致其受有左手臂肱骨粉
    碎性骨折，而未遂。旋該銀行之襄理曹永忠亦隨之追趕丙○○，於緊追至毗鄰銀
    行外巷子口處，自後抱住丙○○，與之發生扭打糾纏，且呈半蹲狀態僵持之姿，
    而丙○○為掙脫曹永忠從後之環抱，復接續前開殺人之犯意，竟右手舉槍往後，
    槍口微仰，對著緊貼在其頭部後方，曹永忠臉部右顴部位射擊，致子彈自右顴部
    入自右至左，自下而上，經臚內出於左頂部，經於同日十三時許送至馬偕紀念醫
    院時已呈死亡（腦死）狀態，而於同年四月二十四日上午四時四十五分宣告死亡
    。丙○○於開槍擊中曹永忠後，適為執行拖吊勤務之員警丁○○行經該處，見狀
    上前奪槍制伏丙○○而當場查獲，並扣得上開制式手槍一支（含彈匣一個，起訴
    書誤載為二個）、子彈十八顆（其中三顆子彈業經送驗而試射）、彈殼三顆、全
    罩式安全帽一頂、花色口罩一個、白色手套一雙及墨綠色背包一個。
二、案經甲○○告訴暨臺北縣警察局三重分局報請臺灣板橋地方法院檢察署檢察官偵
    查起訴。
    理    由
一、訊據被告丙○○固坦承持上開制式手槍至銀行行搶，惟矢口否認有殺人之犯意，
    辯稱伊進銀行，拿了錢即跑，剛好碰到一行員，為嚇阻他，才朝天花板開槍。出
    銀行伊沒有對任何人開槍，是有很多人抓住伊持槍的手，可能是槍枝走火，伊無
    殺人之意思云云。辯護人則以被告在逃跑過程中，確遭死者曹永忠由後抱住，雙
    方拉扯扭打倒地，是由死者之傷勢判斷，應係被告倒地後，其握槍之手及身體確
    有遭人由後拖拉往後仰，且在拉扯間誤觸槍枝而不慎走火所致死傷等語為被告辯
    護。
二、強盜犯行部分：
（一）經查被告於警訊時供認「我於本日十二時許從住處三重市○○街一一二巷四七
      號大樓住處，以事先準備之犯罪工具安全帽、口罩、手套，安全帽整裝完備後
      ，攜帶手槍，騎乘車牌號碼ＣＩＧ－四八二重機車前往銀行，將車輛停於銀行
      正門口，未將機車熄火後，直接衝入銀行內跳上櫃檯，持槍喝令行員不准動，
      而見抽屜內有錢，隨手抓二把錢，置於預先準備之背包內後，轉身跳離櫃檯逃
      逸」（參見九十年度偵字第七七六一號偵查卷第五頁反面、第六頁），於檢察
      官初訊時供承警訊中所言實在及「我持槍進入該分行叫所有的人不准動，我抓
      了二把錢就跑」（參見同上偵查卷第三十三頁及其反面），另於偵訊時供承「
      ９０．４．２０中午十二時左右，我騎乘ＣＩＧ－四八二號機車至三重市○○
      路四四號台北國際商中興分行，車停在外未熄火，我頭戴安全帽、口罩，手槍
      與子彈我是在出發前即置於包包中，當時已上膛，我衝入銀行自包包內拿出手
      槍，我大喊”不要動”，我跳到二號櫃，又大喊”不要動”，繼續跳入出納
      櫃，自抽屜內拿了二把錢置於包包中，遁（循）上開路線逃跑」（參見同上
      偵查卷九十年五月十日訊問筆錄），並經證人陳聰展及乙○○指證明確，陳聰
      展於警訊時證稱「於九十年四月廿日中午約十二時左右，突然有一名歹徒，頭
      戴全罩式安全帽，戴口罩，身背一只背包，手持一把手槍，從大門進入銀行後
      直接由二號櫃台跳進來出納處，我當時看到歹徒進來後直覺的站起來，歹徒隨
      即用槍指著我叫我蹲下，接著就從我的櫃台內拿了五十三萬元裝入他的背包內
      ，並從原來的路線跳出櫃台」（參見同上偵查卷第十三頁及其反面），於原審
      審理時結證稱「當時我在銀行作出納的工作，被告越過櫃台，跳到我的位置，
      我本能反應閃到右側，被告拿槍往我的頭比一下，我就蹲下去，被告拿左邊抽
      屜的錢，拿錢就跑掉了」（參見原審卷第四十頁）；乙○○於警訊時證稱「於
      九十年四月廿日中午約十二時左右，突然有一名歹徒，頭戴全罩式安全帽，戴
      口罩，身背一只背包，手持一把手槍站在出納處在搶錢，我見狀就跑去按警鈴
      向警察機關報案」（參見同上偵查卷第十二頁及其反面），於偵查中證稱「當
      時我站在櫃台最後面打交換票，聽到小姐叫一聲，我回頭看見一人拿一把槍在
      出納室翻抽屜，此時我就半蹲至後面按警鈴」（參見同上偵查卷九十年五月十
      六日訊問筆錄），於原審審理時結證稱「當天我在整理交換票，聽到聲音，看
      到被告到出納的位置，我看到被告在翻抽屜，我就去按警鈴．．．」（參見原
      審卷第四十三頁），核與被告上開於警訊、偵訊中之供述情節相符。
（二）次查被告確係於九十年四月二十日中午十二時左右進中興分行後，持槍跳上櫃
      台，再跨越跳至櫃台後方辦公桌，行員隨即閃躲至一旁，被告持槍高舉並往行
      員閃躲方向比劃，隨即打開辦公桌的抽屜，取出抽屜內放置之現鈔置於隨身背
      包內後，隨即跳上辦公桌跨越櫃台出去等情，亦據原審勘驗中興分行當日營業
      廳所拍攝之錄影帶屬實，有原審九十年九月七日勘驗筆錄在卷足憑（原審卷第
      七十九頁），且原審將該卷錄影帶送請內政部警政署刑事警察局就影片內容擷
      取部分翻拍成照片，有該局九十年十月五日（九十）刑鑑字第一九一三八０號
      函檢附被告於銀行內強盜之照片三幀在卷可稽（原審卷第八十四頁至第八十五
      頁），則證人陳聰展前開證述被告跳進櫃台內持槍朝伊比劃一節，為可採信。
      被告於原審審理辯稱並未持槍指向行員等語，不足採信。查被告持火力強大之
      制式手槍至銀行內喝令行員不准動，且持槍朝行員比劃，其持槍當場施以脅迫
      ，已使該分行行員不能抗拒，並乘行員不能抗拒之際，強取現款置於隨身背包
      後，逃離櫃台，其行為即該當於強盜既遂。而被告強盜所取得之財物即現鈔五
      十三萬元，於經警查獲後，已由中興分行行員陳聰展領回，並有其出具之臺北
      縣警察局贓物認領保管單一紙附卷足稽（偵字卷第十七頁）。是被告強盜犯行
      ，事證明確，洵堪認定。
三、殺人犯行部分：
（一）訊據證人陳志湩即中興分行之行員於原審審理時結證稱「當時我送客戶到外面
      ，聽到裡面有人在喊，但聽不清楚喊什麼，我進入銀行看到被告往外跑，當時
      我才知道被告是要來搶銀行，因為他上有拿槍，而且戴安全帽，而且銀行內有
      人喊搶劫，我看到被告衝出來手上拿槍，我本能閃到旁邊，我有聽到開槍的聲
      音，被告衝出去，被告的背包弄到我的身上，我隨手拉了背包，錢從背包掉出
      來，被告騎機車走時被計程車撞到，我有上前去把錢撿起來，我把錢拿進去銀
      行後，再出來就發現曹永忠倒在地上」（參見原審卷第四十二頁）；證人乙○○於警訊時證稱「歹徒於搶完要逃離現場時我接著趕出去，我見有一部計程車
      用車衝撞歹徒所騎機車，隨後我持『請勿停車』的鐵架砸擊歹徒，接著就有民
      眾前來協助並扭打成一團，此時我們銀行襄理曹永忠也前來協助，不料被歹徒
      持槍擊中頭部受傷，而歹徒此時也被警方逮捕」（參見同上偵查卷第十二頁及
      其反面），於偵查中證稱「．．．按完警鈴我便走到外面，在未出門前，即聽
      到一聲槍響，自聽到槍聲出去有看到被告騎機車要走，有計程車夾擊被告。故
      他又往銀行旁邊騎過來，故朝我前面過來。我便拿『請勿停車』架打他，第一
      次未丟到，第二次又打他，他撞到機車，又撞到柱子，車子停下，我看到那時
      有約二、三個人分別拿安全帽及拖把等物上前打他。故他就棄車翻過隔壁巷子
      （好像四六巷），後來有人追過去，我便追上前幫忙，到時我在與他離七、八
      公尺左右時，見他好像掏槍，我就停住，後來曹襄理自我背後衝向他，我有看
      到曹襄理自他背面抱著他，後來我就進銀行，未看到，在進玻璃門時，聽到槍
      聲」（參見偵查卷九十年五月十六日訊問筆錄），於原審審理時結證稱「．．
      ．我就去按警鈴，聽到腳步聲，看到被告往外跑，後來聽到槍響，過了一下，
      我就出去，看到被告被計程車撞倒，我拿停車架丟被告，要制止被告，被告撞
      到柱子，當時很多人過來幫忙，被告翻過機車要跑到巷子，因為被告有拿槍，
      我不敢靠近，後來我們襄理跑過去，我就進銀行，等再出來我們襄理就倒在地
      上」、「在被告翻過巷子後，我有看到曹襄理從被告的後面抱住被告，我就進
      入銀行」（參見原審卷第四十三頁），於本院到庭證陳「當時我與被告丙○○
      面對面所以看到他有要掏槍的動作，我就後退，瞬間有看到襄理從後面抱住被
      告丙○○，一、二秒我就走入銀行，就聽到槍聲」「好像從腰部抱住．．．」
      （本院九十一年三月二十七日訊問筆錄），證人戊○○於警訊時證稱「我於當
      日十二時五分許，在該銀行門口前開計程車（八Ｎ－一八三）載客時，剛好目
      擊歹徒丙○○持槍搶劫銀行，當時他逃出門外時被銀行襄理曹永忠由後面追趕
      ．．而我駕駛之營小客車正好在歹徒機車之前面，當歹徒騎車出來時，我便開
      車撞他，企圖攔截他逃逸，歹徒被我撞倒後，機車連人飛到騎樓內後往銀行旁
      之巷子逃逸，此襄理曹永忠伸手抓住歹徒身上背包且與歹徒發生扭打，扭打中
      歹徒就開槍擊中銀行襄理曹永忠之頭部，此時正好有一名交通員警前來用手將
      歹徒所持之手槍徒手搶下，並制伏歹徒」（參見同上偵查卷內三重分局刑事組
      九十年四月二十二日訊問筆錄），於偵查中證稱「我當時駕駛計程車在銀行門
      口等客人，在十二時五分時我看見丙○○頭戴安全帽及口罩由銀行內跑出，．
      ．當時丙○○之機車還發動著，停在我車子的旁邊，他準備離開，因我前有另
      外一台車子，我加速往前準備將他夾在二台車中間未果，第二次丙○○準備離
      開，我大力的往他一撞，他人車均跌到人行道上，襄理這時追上來，拉住丙○○的背包，丙○○往巷子裏跑，襄理抱住他的身體與他發生扭打，後來兩人呈
      半蹲狀態，互相僵持，這時我又聽見槍聲，此時襄理立即倒地（頭部份在走廊
      上，身體在巷子裏）丙○○猛然站直當時槍握在他手上，高度大致與肩同高，
      此時有一名員警自陳某後面以雙手抓住其持槍的手準備將槍拿下，陳某不肯棄
      槍還將槍指向警察，兩人在奪槍過程槍口轉來轉去，前後約有十幾秒」、「我
      看的非常清楚，他們的確僵持不下後來好不容易警察才將手槍奪下」，於原審
      審理時結證稱「．．．十二點五分左右我在銀行門口等客人，客人上車時跟我
      說有聽到放鞭炮的聲音，後來我看到被告從銀行跑出來，被告背包包，戴安全
      帽及口罩，銀行行員追出來．．被告的騎（機）車停在我計程車的旁邊，而且
      沒有熄火，被告就騎車要跑掉，後來我看到被告騎車要跑時，我就開車撞被告
      ，想要將被告夾在與前車中，有撞到但沒有與前車夾到，被告彈到旁邊，後來
      我再撞，太過用力，就將被告連車帶人彈到人行道上，銀行襄理從後面拉住被
      告，被告要往巷子內跑，襄理拉住被告，二人在提款機旁發生扭打，我一邊倒
      車一邊看，後來我聽到槍聲時，看被告起來時撞到機車，我看到襄理倒在地上
      時，被告手上有拿槍」（參見原審卷第一一０頁），於本院證陳「．．．是被
      告丙○○被我撞了第二次後，跑到一個柱子與機車之間，被告丙○○跳過機車
      ，曹永忠也跟著跳過機車．．．」「我從機車的高度看過去，看到他們的背部
      ．．．」（本院九十一年三月八日訊問筆錄）等情綦詳，是被告跑至銀行門口
      時，撞見正欲進入銀行之行員陳志湩，為加以嚇阻而持槍對空擊發一槍，旋即
      跑至銀行門外停放機車處，騎車欲駛離時，適戊○○駕駛車牌號碼八Ｎ－一八
      三號營小客車停放在銀行外候客時，見狀立即加速衝撞該機車欲阻止丙○○逃
      離現場，此時在場之行員乙○○亦持「請勿停車」之鐵架擲向丙○○，惟未打
      中，丙○○亦因所騎之機車撞及停放在旁之機車而棄車逃跑，而為自後追及之
      死者曹永忠從後環腰抱住，甚為明確。
（二）至被告於證人己○○以拖把丟擲，並於被告跌倒時踹其一腳等情，亦據證人己○○於警訊時證稱「當時我正在隔壁早餐店洗拖把，忽然見到歹徒正騎一部機
      車要逃走，我急忙之下用拖把丟過去，然後就聽到碰一聲就中彈，我就趕緊叫
      我父親送至醫院」（參見同上偵查卷三重分局中興派出所九十年四月二十日訊
      問筆錄），於偵查證指稱「看到一台機車自騎樓方面騎，我拿拖把丟他，我看
      到他倒下，我上前去，另外也有人拿安全帽等物上前丟打他，後來我聽一聲槍
      聲，子彈射到我左手，我感覺好像手段（斷）掉，便回去叫我父送醫」（參見
      同上偵查卷第九十年五月十六日訊問筆錄），於原審審理時結證稱「當時將近
      中午十二點，我當時正在洗拖把，我有聽到一聲槍聲我有回頭，看到被告騎機
      車，被汽車撞到往我這邊過來，我要用拖把打被告，但沒有打到之後被告就騎
      車跌倒，我要上前抓他，聽到槍響，後來我的手就中彈」、「（手中彈時，有
      無看到被告開槍的情形？）我只看到槍對著我，當時現場很亂」（參見原審卷
      第七０頁至第七十一頁）；於本院審理時證稱「（你有用腳踢被告丙○○？）
      是踢完後就中槍了，我有踢到他」「（踢被告到你中槍時間？）幾乎是同時，
      因為距離很近約二、三台尺，踢被告的同時，我就手臂中槍了，我就退回，所
      以沒有看到我後面的四、五個人有無抓住被告，約四、五秒之後又聽到另外一
      個槍響」「他（被告）撞到騎樓機車就跌倒，被告是撞到機車翻下來，我就衝
      過去踢他」「現場真的很混亂．．．，應該是曹永忠從後面抱住被告丙○○，
      我就過去踢被告，幾乎是同時」「（你中槍時，是否看到被告當時的動作？）
      被告掙扎，要爬起來的動作」（本院九十一年三月八日訊問筆錄）等情無異，
      堪認被告因跌倒後，欲自地上爬起，尚呈重心不穩之際，值證人己○○趨前向
      其踢了一腳，遂對己○○射擊，因重心不穩失去準頭，乃僅射中己○○之左手
      臂至明，被告諉稱係槍枝走火應無足採。
（三）復查被告為曹永忠自後將其抱住，且欲奪其右手執持之手槍，因一時無法掙脫
      ，乃將槍枝將原先為避免被搶而舉高之右手持有之手槍，下移並往後對著在後
      貼近其頭後之曹永忠右顴部射擊乙節，業經被告於警訊時供述「『本案我記得
      共開三槍』，第一槍是我逃逸時，被行員阻止時，我開槍企圖威嚇對方，不料
      我上機車時，行員由後追趕，我被他們追上於扭打時，不慎開了二槍，『我只
      知道開槍擊中銀行襄理曹永忠』，其他我並不清楚」、「我是於門口時遇見一
      名行員前來阻止時，我開了一槍，他立即躲到旁邊。我立即又馬上騎上我機車
      ，坐上機車時襄理等三、四名行員，又馬上將我抓住，此時我連人帶車倒在地
      上與他們發生扭打，當時襄理曹永忠抓住我的手，『我手往下一拉，又擊發一
      槍』．．」（參見九十年度偵字第七七六一號偵查卷第五頁反面至第八頁），
      於檢察官初訊時供稱「（你騎機車要跑時對曹永忠頭部開槍？）是他要將我手
      上的槍搶下來時擊發子彈的」（參見同上偵查卷第三十三頁至第三十四頁），
      另於偵訊時供稱「遁（循）上開路線逃跑，我在門口附近遇見一行員要阻止我
      ，我持槍朝天花板開了一槍，我準備騎機車逃跑，但是被後面的車子撞倒，馬
      上有二、三名男子上前要抓我，就與他們扭打在一起」「（當時為何仍然持槍
      拒捕？）因為我一心想要逃走」、「（手槍隨時可能擊發會射到他人知否？）
      我知道的」、「（為何出發前即將手槍上膛？）的確我在出發前已將手槍上膛
      ，且我並未關保險」（參見同上偵查卷九十年五月十日訊問筆錄），於本院審
      理時供陳「我當時被人壓在地上，我手上拿著槍，槍口朝上，我要從半蹲爬上
      來，就有人從背後抓住我的手往上拉」等情無訛（本院九十一年三月二十七日
      訊問筆錄），若從被告及證人戊○○、己○○以上所供，幾可確定其連續性動
      作為其跌倒後，己○○上前腳踢，倉惶中對己○○開了一槍，瞬間即被曹永忠
      自背後將其環抱，而被告從地上爬起呈半蹲姿態時，向己○○射擊一槍之同時
      為曹永忠自後抱住並即時出右手搶其右手手持之手槍，左手尚環抱其腰間，而
      被告先為免槍被奪，本能住上舉，旋又為掙脫曹永忠之糾纏，復將手往下拉，
      同時因曹永忠在後拉力，致將手槍拉往曹永忠右顴部時，被告遂開槍射擊。如
      以右手執槍舉高過肩後移，其槍口正值太陽穴與鼻樑之間，，且稍呈微角向上
      ，正與法醫研究所法醫複驗，子彈自右顴部分自右至左，自下而上，經臚內出
      於左頂部悉相合。復參酌證人丁○○於偵查中證稱「我當日是與江文德執行
      拖吊勤務，我在新興路見四、五人在追一個戴安全帽人，我又聽到二聲槍響，
      那時我與被告距離約二步，我有注意他是回頭開槍的，但未注意他如何開的，
      我便上前以左手握住槍撞針，另一手握住他的槍身，便將其槍搶下」（參見同
      上偵查卷第九十年五月十六日訊問筆錄），於原審審理時結證稱「我約距離被
      告二步時有聽到槍響，我就上前要搶槍，在那瞬間看到地上躺一個人，而且身
      上在冒血，我從被告背後抓住被告時，被告一直與我拉扯要把槍搶回去，我硬
      把槍搶下來．．．」（參見原審卷第五十頁），於本院證陳「我在馬路對面，
      看到被告丙○○從銀行出來，有四、五人追他．．．，等我過馬路時，聽到槍
      聲，直覺看被告手中拿著槍，站著的方向是面對銀行，我就從背後抓住被告的
      手，看到襄理（曹永忠）倒在地上」等情（本院九十一年三月二十七日訊問筆
      錄），可見一般人處此情況，應當有自背後抱住或搶槍的本能反應，而曹永忠
      當時所能採取之舉措自亦當如是觀。再依證人丁○○所陳看到曹永忠倒在地上
      之同時，亦見被告站起，拿槍指著前方（同上筆錄）之情狀，係採敵意之防禦
      姿態，非如槍枝走火而有人死傷時一般之反應，較為慌亂及不知所措之神情可
      比，被告所辯槍枝走火，殊無足採。至辯護人所陳被告當時是手握槍，而手及
      身體遭人由後拖拉後仰之姿勢始造成槍枝走火，惟如手及身體後仰並由人後拉
      ，可能造成之傷勢部應係著地之背部、臀部或後腳跟，即或不然，亦可能為手
      肘手腕之拉扯傷，然本院調閱被告入所之體檢紀錄，則被告僅自述為腿部正面
      之車禍傷，辯護人所陳，應乏憑信資料，況如辯護人所陳，此時死者確有往後
      拖拉後仰之被告，其遭射擊之部位，應在臉部或身體之前方，而子彈之出口亦
      應在後頭部或背部，不會造成臉部偏右之顴部進左後頂部出之子彈走向，是辯
      護人所陳亦無足採。其次上開目擊證人歷次證述情節雖未見完全一致，惟就被
      告於強盜後自銀行跑出，曾擊發一槍，隨即遭人以計程車追撞，復遭人分持「
      請勿停車」鐵架及拖把等物丟打，並為己○○腳踢，為曹永忠自後抱住，而當
      場擊發二槍，射中己○○及曹永忠等基本事實並無不同，且衡諸社會經驗判斷
      ，一般人對於一件事情經過一段時日後之陳述，或因時間點之不同，而有行為
      進程混淆之現像，或因角度差，而有手法姿勢略顯歧異之情形，本就難期前後
      所述細節均完整一致之說辭，惟並不影響於前開強盜而故意殺人之認定，併予
      指明。
（四）被告於警訊時自承記得本案共開三槍，而警方於案發在現場查扣三顆彈殼，經
      送內政部警政署刑事警察局鑑驗結果，認該三顆彈殼，與扣案之制式手槍槍枝
      試射彈殼比對結果其彈底紋痕特徵相吻合，認係由該槍所擊發，此有該局九十
      年五月三日刑鑑字第五五六八七號鑑驗通知書一紙在卷可稽｛詳細鑑驗內容，
      見前開理由欄一之（一）｝，可認被告確於本案中共擊發三槍，其中第一槍係
      為嚇阻行員對空鳴槍外，其餘二槍均係朝人（己○○、曹永忠）近距離射擊，
      此亦據證人己○○、陳志湩、乙○○、戊○○、丁○○證述明確。而本件被害
      人己○○因遭被告槍擊，而受有左手上臂左肱骨粉碎性骨折，此有馬偕紀念醫
      院甲種診斷證明書一紙在卷可證。又被害人曹永忠亦因遭被告槍擊頭部，子彈
      自右顴部入自右至左，自下而上，經臚內出於左頂部，經於當日（即九十四月
      二十日）十三時許送至馬偕紀念醫院時已呈死亡（腦死）狀態，而於同年四月
      二十四日上午四時四十五分宣告死亡（死因為因頭部貫穿傷致中樞神經休克死
      亡）等情，亦經檢察官督同檢驗員相驗，並經法務部法醫研究所法醫複驗屬實
      ，制有勘驗筆錄、驗斷書、相驗屍體證明書、法務部法醫研究所法醫複驗鑑定
      書在卷足稽。又持槍近距離朝人射擊，尤其係朝人頭部或上半身（人體半上身
      有心臟、肺臟等重要器官）近距離開槍射擊，足以使人傷重死亡，此為一般人
      所共認，亦為被告所知悉，而被告於偵查中亦供承「（手槍隨時可能擊發會射
      到他人知否？）我知道的」、「（為何出發前即將手槍上膛？）的確我在出發
      前已將手槍上膛，且我並未關保險」（參見同上偵查卷九十年五月十日訊問筆
      錄），其明知所持之制式手槍火力強大，且已上膛並打開保險，槍枝處於隨時
      可擊發之態狀，只要一扣板機，槍枝擊發即會殺傷他人，惟為脫免逮捕，與人
      扭打之近距離間，仍決意開槍朝人射擊，促使其可預見之結果（己○○受有左
      手臂肱骨粉碎性骨折、曹永忠則因頭部貫穿傷致中樞神經休克死亡）之發生，
      此種明知故犯之心態即為直接故意，足證被告主觀具有殺人之犯意甚明。綜上
      ，被告於本院審理時所辯稱係遭人抓住持槍的手才造成槍枝走火，顯係為脫免
      強盜而故意殺人之重罪罪責，飾卸之詞，均不足採信。其槍殺己○○未遂及槍
      殺曹永忠既遂之犯行，均堪認定。
四、核被告持前開制式槍、彈至中興分行喝令行員不准動，並高舉槍枝，致使行員不
    能抗拒，而強盜財物得手，又利用強盜之機會，為脫免逮捕，而當場起意殺人，
    接續開槍射擊己○○及曹永忠，分別致己○○受有左手上臂左肱骨粉碎性骨折、
    曹永忠則因頭部貫穿傷致中樞神經休克死亡，而其殺人未遂及殺人既遂之行為，
    係強盜當場，將追捕之一人殺死，一人則被殺未死，乃一行為而觸犯殺人既遂及
    殺人未遂二罪名，應從一重之殺人既遂罪處斷。其殺人既遂之行為，因與所犯強
    盜罪有結合犯關係，則應依修正後刑法第三百三十二條第一項論處（參照最高法
    院六十八年度第二次刑庭總會決議）。復按懲治盜匪條例業經廢止，刑法第三百
    二十八條、第三百三十二條，並經同日修正，均於九十年一月三十日經總統公布
    於同年二月一日生效。又懲治盜匪條例雖經廢止，但因廢止該條例之同時，已修
    正刑法相關法條，立法目的旨在以修正後之刑法相關法條取代該條例部分相關法
    條，且因該條例廢止前，與新修正之刑法相關法條，均有刑罰規定，就此而言，
    自屬刑法第二條第一項所謂之行為後法律之變更，參酌最高法院二十五年上字第
    二六七號，二十八年上字第二三九七號、五十一年台上字第二一七九號判例意旨
    ，自應就行為時有效之懲治盜匪條例第二條第一項第六款與裁判時之修正後刑法
  第三百三十二條第一項之規定比較適用。而適用較輕之修正後刑法第三百三十二
    條第一項之強盜而故意殺人罪。
五、原審據以論罪科刑固非無見，惟被告於實施強盜當場，槍殺一人、槍傷一人，乃
    一實施殺人行為之數動作，為接續犯，原判決論以連續犯，尚有未洽；又被告行
    為後，懲治盜匪條例經修正，並修正相關法條，原判決未及比較適用，亦有未合
    ，被告上訴意旨砌詞否認殺人意圖固無足取，檢察官上訴意旨以懲治盜匪條例業
    已於九十一年一月八日廢止，原審未及比較適用似有未當等語指摘原判決不當為
    有理由，且原判決既有前揭可議之處，仍應將原判決此部分及定執行刑部分撤銷
    改判。爰審酌被告持制式槍、彈至銀行強盜，並利用強盜之犯罪時機，而故意殺
    人，對社會之危害極大，且剝奪他人無可回復之寶貴生命，造成被害人家庭破碎
    ，且於審理時一再飾詞無殺人犯意，圖脫免強盜而故意殺人之罪刑，又迄今尚未
    與被害人己○○或被害人曹永忠家屬達成和解並賠償損失，其犯後態度似有可議
    ，惟其前此並無不良素行，有本院被告全國前案紀錄表附卷可參，且因債務纏身
    ，為解燃眉，鋌而走險，尚與一般兇險之徒，純為奪財，博命噬血，非可相比，
自無處以極刑之必要等一切犯罪情狀乃量處如主文第二項所示之刑，並依刑法第
    三十七條第一項規定，宣告褫奪公權終身。又全罩式安全帽一頂、花色口罩一個
    及白色手套一雙，係被告所有而供犯罪所用之物，業據其供明在卷，應依法宣告
    沒收。至墨綠色背包一個雖係供被告犯罪所用之物，惟被告已供明該物非其所有
    ，自不另為沒收之諭知。
據上論結、應依刑事訴訟法第三百六十九條第一項前段、第三百六十四條、第二百九
十九條第一項前段，修正後刑法第三百三十二條第一項，刑法第二條第一項前段、第
三十七條第一項、第三十八條第一項第二款，判決如主文。
本案經檢察官田炳麟到庭執行職務。
中    華    民    國    九十一    年       五       月        八        日
                            臺灣高等法院刑事第十九庭
                                審判長法  官  許  國  宏
                                      法  官  林  勤  純
                                      法  官  洪  光  燦
右正本證明與原本無異。
如不服本判決應於收受送達後十日內向本院提出上訴書狀，其未敘述上訴之理由者並
得於提起上訴後十日內向本院補提理由書（均須按他造當事人之人數附繕本）。
                                      書記官  陳  玉  嬋
中    華    民    國    九十一    年       五       月        十        日
附錄本案論罪科刑法條：
修正後刑法第三百三十二條第一項
犯強盜罪而故意殺人者，處死刑或無期徒刑。
